---
title: "TFM-Caracterización"
author: "Ana Sabater Aguado"
output:
  html_document:
    toc: true
    theme: united
---

```{r setup, include=FALSE}
knitr::opts_chunk$set(echo = TRUE)
knitr::opts_chunk$set(message = FALSE)
```

```{r, include = FALSE}
setwd("~/TFM")
```

# Uso de organismos modelo en el descubrimiento de nuevos genes relacionados con el Parkinson Juvenil

## 1. Caracterización de genes conocidos como causantes de Parkinson mediante InterMine

La caracterización previa de genes conocidos para el trastorno de interés es un requisito indispensable a la hora de usar el método elaborado en este TFM. Mediante el uso de este código obtendremos un listado de términos fenotípicos para cada modelo animal elegido, a partir de un listado de genes conocidos por causar el trastorno que queremos investigar. Con el fin de evaluar nuestro método, y como muestra de la utilización del mismo, hemos llevado a cabo la caracterización de 34 genes conocidos como causantes de Parkinson. 

Cabe destacar que este script solo devuelve un listado con todos los términos fenotípicos asociados a los símbolos de genes presentes en una lista de genes. La caracterización mediante la prevalencia (número de genes que están asociado a cada término) de términos fenotípicos relevantes debe realizarse manualmente por el usuario. Esto se debe a que cada trastorno que se puede investigar utilizando nuestro método mostrará una sintomatología diferente, que debe analizarse cuidadosamente tras una búsqueda bibliográfica concienzuda de la enfermedad que se pretenda utilizar. Para que la evaluación de asociaciones gen-fenotipo sea correcta, debe visualizarse la información obtenible a partir de las bases de datos utilizadas de forma manual.

Mediante un script de R, se llama a las diferentes API de minería de InterMine mencionadas con anterioridad. A partir de un listado de 34 genes conocidos como causantes de la enfermedad de Parkinson (EP), se extraen los términos de ontologías fenotípicas usadas en cada una de las bases de datos y se procede a evaluar la presencia de términos relacionados con los síntomas estudiados de la EP. La finalidad de este apartado es caracterizar los fenotipos asociados a la EP y analizar su prevalencia en nuestro listado de genes conocidos por causar EP.

Para acceder a las APIs de InterMine desde R utilizaremos los paquetes *curl* y *jsonlite*.

### 1.1 Procesamiento de los genes conocidos como causantes de Parkinson

Estos genes conocidos como causantes de EP provienen de un panel de genes generado por Genomics England (https://panelapp.genomicsengland.co.uk/panels/39/gene/IPPK/; 31 de marzo de 2017) para "Neurología y trastornos del desarrollo neurológico". Estos paneles de genes están altamente curados por más de 45 clínicos y científicos. Se trata de un listado de 34 símbolos de genes humanos.

En el presente trabajo partimos de un fichero con casi 2500 genes asociados a diferentes enfermedades neurológicas. El primer paso que debemos realizar es el filtrado de los genes asociados a EP, que llevamos a cabo en el siguiente código:

```{r}
genegroups <- read.delim("~/TFM/genegroups.txt")
# Filtrado de genes. Utilizaremos el paquete dplyr
library(dplyr)
genes.park <- genegroups %>% filter(Disease == "Parkinson Disease and Complex Parkinsonism")
parkgenes <- as.character(genes.park$gene)
cat("Listado de genes conocidos: ", "\n", parkgenes, "\n")
cat("Número total de genes conocidos: ", length(parkgenes))
```

Contamos con un total de 34 genes asociados a una forma de EP.

### 1.2 Caracterización mediante la api de HumanMine, que devuelve los términos Human Phenotype (HP) para el listado de genes conocidos

El primer paso en la evaluación será comprobar si dichos genes han sido correlacionados con anterioridad con el Parkinson. OMIM es la base de datos de referencia para enfermedades genéticas, y HumanMine nos ofrece una herramienta potente para mapear nuestra lista de genes contra ella.

A continuación, presentamos el código utilizado para obtener los términos HP asociados a cada gen:

```{r}
HumanMinephenotype = function (listagenes){
# Funcion generica para la obtencion de terminos a partir de una lista de genes, una funcion fenotípica y una lista para guardar los resultados de la misma
queryfunctionfromlistgenes = function(listagenes, funcionphenotype, phenotypeResultado){
  for(gen in listagenes){
    resultado = list(funcionphenotype(gen))
    if (length(resultado) != 0){
      phenotypeResultado <- c(phenotypeResultado, resultado)
    } else {
      phenotypeResultado <- c(phenotypeResultado, "gen no encontrado")
      
    }
  }
  names(phenotypeResultado) <-  listagenes
  return(phenotypeResultado)
}
# El codigo presentado a continuacion devuelve los terminos HP para cada gen:
# Creamos una lista para almacenar los terminos HP de una lista de genes
HPobjeto = list()
# Funcion para obtener los terminos HP
phenotypeHPfromgenes = function(gen){
  req <- curl::curl_fetch_memory(paste0("http://www.humanmine.org/humanmine/service/template/results?name=Gene_Disease_HPO&constraint1=Gene&op1=LOOKUP&value1=",
                                        paste0(gen,collapse=","),"&extra1=H.+sapiens&format=json"))
  myjson = jsonlite::fromJSON(rawToChar(req$content))
  # Guardamos el apartado "results" en un dataframe
  resultadosHP <- myjson[["results"]]
  # Extraemos la columna con los terminos HP
  if (length(resultadosHP) != 0) {
  HPobjeto = resultadosHP[,6]
  }
}
# Lista generica para iterar
resultados1 = list()
# Obtencion de los terminos HP
HPres = queryfunctionfromlistgenes(listagenes, phenotypeHPfromgenes, resultados1)
}
HPparkinson = HumanMinephenotype(parkgenes)
cat("Listado de genes conocidos como causantes de Parkinson y los términos HP asociados:", "\n")
print(HPparkinson)
```

A partir del objeto devuelto por la función anterior, se procedió a evaluar de forma manual la prevalencia de términos relacionados con los síntomas observados en la revisión bibliográfica sobre la EP.

### 1.3 Caracterización mediante la api de MouseMine, que devuelve los términos Mammalian Phenotype (MP) deratón para el listado de genes conocidos

MouseMine nos ofrece la posibilidad de mapear de forma directa genes humanos para obtener los términos Mammalian Phenotype (MP)) desde la base de datos Mouse Genome Informatics (MGI- http://www.informatics.jax.org). 

MouseMine obtiene los ortólogos de ratón internamente a través de Homologene (https://www.ncbi.nlm.nih.gov/homologene) y Panther (http://www.pantherdb.org/).

```{r}
MouseMinephenotype = function (listagenes){
# Funcion generica para la obtencion de terminos a partir de una lista de genes, una funcion fenotípica y una lista para guardar los resultados de la misma
queryfunctionfromlistgenes = function(listagenes, funcionphenotype, phenotypeResultado){
  for(gen in listagenes){
    resultado = list(funcionphenotype(gen))
    if (length(resultado) != 0){
      phenotypeResultado <- c(phenotypeResultado, resultado)
    } else {
      phenotypeResultado <- c(phenotypeResultado, "gen no encontrado")
      
    }
  }
  names(phenotypeResultado) <-  listagenes
  return(phenotypeResultado)
}
# El codigo presentado a continuacion devuelve los terminos MP para cada gen:
# Objeto en el que se almacenara el resultado de la api MouseMine
MIGobjeto <- list()
# Funcion para obtener los terminos MP
phenotypeMGIfromgenes = function(gen){
  req <- curl::curl_fetch_memory(paste0("http://www.mousemine.org/mousemine/service/template/results?name=HGene_MPhenotype&constraint1=Gene&op1=LOOKUP&value1=",
                                        paste0(gen,collapse=","),"&extra1=&format=json"))
  myjson = jsonlite::fromJSON(rawToChar(req$content))
  # Guardamos el apartado "results" en un dataframe
  resultadosMIG <- myjson[["results"]]
  # Extraemos la columna con los MP
  if (length(resultadosMIG) != 0) {
  MIGobjeto = list(resultadosMIG[,7])
  }
}
# Lista generica para iterar
resultados1 = list()
# Obtencion de los terminos MP
MGIres = queryfunctionfromlistgenes(listagenes, phenotypeMGIfromgenes, resultados1)
}
MGIparkinson = MouseMinephenotype(parkgenes)
cat("Listado de genes conocidos como causantes de Parkinson y los términos MP de ratón (base de datos MGI) asociados:", "\n")
print(MGIparkinson)
```

De nuevo, se procedió a evaluar de forma manual la prevalencia de términos relacionados con los síntomas observados en la revisión bibliográfica sobre la EP.

### 1.4  Caracterización mediante la api de MousePhenotype (IMPC), que devuelve los términos Mammalian Phenotype (MP) de ratón para el listado de genes conocidos

MousePhenotype (IMPC) es otra base de datos de fenotipos de ratón. De igual forma que en la base de datos anterior, nos permite obtener los MP de los genes.

A continuación presentamos el código utilizado para obtener los MP a partir de la API de IMPC:

```{r}
IMPCphenotype = function (listagenes){
# Funcion generica para la obtencion de terminos a partir de una lista de genes, una funcion fenotípica y una lista para guardar los resultados de la misma

# IMPC requiere que los simbolos solo tengan la primera letra en mayuscula, por lo que requiere un preprocesamiento de nuestra lista de genes:  
genesFormateados <- sapply(listagenes, tolower)
genesFormateados <- paste0(toupper(substr(genesFormateados, 1, 1)), substr(genesFormateados, 2, nchar(genesFormateados))) 
  
queryfunctionfromlistgenes = function(listagenes, funcionphenotype, phenotypeResultado){
  for(gen in listagenes){
    resultado = list(funcionphenotype(gen))
    if (length(resultado) != 0){
      phenotypeResultado <- c(phenotypeResultado, resultado)
    } else {
      phenotypeResultado <- c(phenotypeResultado, "gen no encontrado")
      
    }
  }
  names(phenotypeResultado) <-  listagenes
  return(phenotypeResultado)
}
# El codigo presentado a continuacion devuelve los terminos MP para cada gen:
# Objeto en el que se almacenara el resultado de la api de IMPC
IMPCobjeto <- list()
# Funcion para obtener los MP_id desde la api de IMPC a partir del simbolo de un gen
phenotypeIMPCfromgenes = function(gen){
  req <- curl::curl_fetch_memory(paste0("http://www.ebi.ac.uk/mi/impc/solr/genotype-phenotype/select?q=marker_symbol:",
                                        paste0(gen,collapse=","),"&wt=json","/"))
  myjson = jsonlite::fromJSON(rawToChar(req$content))
  # Queremos guardar los terminos MP_id contenidos dentro del objeto JSON
  IMPCobjeto = myjson[["response"]][["docs"]][["mp_term_id"]]
}
# Lista generica para iterar
resultados1 = list()
# Obtencion de los terminos HP
IMPCres = queryfunctionfromlistgenes(genesFormateados, phenotypeIMPCfromgenes, resultados1)
}

IMPCresultados = IMPCphenotype(parkgenes)
cat("Listado de genes conocidos como causantes de Parkinson y los términos MP de ratón (base de datos IMPC) asociados:", "\n")
print(IMPCresultados)
```

Se procedió a evaluar de forma manual la prevalencia de términos relacionados con los síntomas observados en la revisión bibliográfica sobre la EP.

### 1.5 Caracterización mediante la api de RatMine, que devuelve los términos Mammalian Phenotype (MP) de rata para el listado de genes conocidos

RatMine también obtiene los ortólogos mediante Panther. En el siguiente código extraeremos los términos MP de los genes conocidos en rata:

```{r}
RatMinephenotype = function (listagenes){
# Funcion generica para la obtencion de terminos a partir de una lista de genes, una funcion fenotípica y una lista para guardar los resultados de la misma
queryfunctionfromlistgenes = function(listagenes, funcionphenotype, phenotypeResultado){
  for(gen in listagenes){
    resultado = list(funcionphenotype(gen))
    if (length(resultado) != 0){
      phenotypeResultado <- c(phenotypeResultado, resultado)
    } else {
      phenotypeResultado <- c(phenotypeResultado, "gen no encontrado")
      
    }
  }
  names(phenotypeResultado) <-  listagenes
  return(phenotypeResultado)
}
# El codigo presentado a continuacion devuelve los terminos para cada gen:
# Objeto en el que se almacenara el resultado de la api RatMine
Ratobjeto <- list()
# Funcion para obtener los terminos
phenotypeMPratfromgenes = function(gen){
  req <- curl::curl_fetch_memory(paste0("http://ratmine.mcw.edu/ratmine/service/template/results?name=gene_to_mpterms&constraint1=Gene.organism.shortName&op1=eq&value1=R.+norvegicus&constraint2=Gene&op2=LOOKUP&value2=",
                                        paste0(gen,collapse=","),"&extra2=&format=json"))
  resjson = jsonlite::fromJSON(rawToChar(req$content))
  # Guardamos el apartado "results" en un dataframe
  resultadosjson <- resjson[["results"]]
  # Extraemos la columna con los terminos
  if (length(resultadosjson) != 0) {
    Ratobjeto = resultadosjson[,5]
  }
}
# Lista generica para iterar
resultados1 = list()
# Obtencion de los terminos MP
Ratres = queryfunctionfromlistgenes(listagenes, phenotypeMPratfromgenes, resultados1)
}
Ratparkinson = RatMinephenotype(parkgenes)
cat("Listado de genes conocidos como causantes de Parkinson y los términos MP de rata asociados:", "\n")
print(Ratparkinson)
```

Se procedió a evaluar de forma manual la prevalencia de términos relacionados con los síntomas observados en la revisión bibliográfica sobre la EP.

### 1.6 Caracterización mediante la api de FlyMine, que devuelve los términos Fly Anatomy (FBbt) y FlyBase Controlled vocabulary (FBcv) de Drosofila melanogaster para el listado de genes conocidos

Flymine no nos permite usar directamente genes de humano, por lo que primero obtendremos los ortólogos de D. melanogaster a partir de la herramienta HumanMine. Posteriormente se obtienen los términos fenotípicos a partir de estos ortólogos.

```{r}
FlyMinephenotype = function (listagenes){

# Funcion generica para la obtencion de terminos a partir de una lista de genes, una funcion fenotípica y una lista para guardar los resultados de la misma
queryfunctionfromlistgenes = function(listagenes, funcionphenotype, phenotypeResultado){
  for(gen in listagenes){
    resultado = list(funcionphenotype(gen))
    if (length(resultado) != 0){
      phenotypeResultado <- c(phenotypeResultado, resultado)
    } else {
      phenotypeResultado <- c(phenotypeResultado, "gen no encontrado")
      
    }
  }
  names(phenotypeResultado) <-  listagenes
  return(phenotypeResultado)
}
  
# Creamos una lista para almacenar los terminos de una lista de genes
ortologoMosca = list()
# Funcion para obtener los terminos
ortologoFlyfromgenes = function(gen){
  req <- curl::curl_fetch_memory(paste0("http://www.humanmine.org/humanmine/service/template/results?name=Gene_Orth&constraint1=Gene&op1=LOOKUP&value1=",
                                        paste0(gen,collapse=","),"&extra1=H.+sapiens&format=json"))
  json = jsonlite::fromJSON(rawToChar(req$content))
  # Guardamos el apartado "results" en un dataframe
  resultadosjson <- json[["results"]]
  # Extraemos la columna con los terminos
  if (length(resultadosjson) != 0) {
    # Filtramos por la especia D. melanogaster
    resjson = resultadosjson[resultadosjson[,5]== "D. melanogaster",]
      # Si hay mas de 1 gen ortologo de mosca:
      if (is.matrix(resjson)){
      # Extraemos los ortologos
        ortologo = resjson[,3] 
        } else { 
      # Extraemos los ortologos
        ortologoMosca = resjson[3] 
    }
  }
}
# Lista generica para iterar
resultados1 = list()
# Obtencion de los terminos
ortologosFlyresultados = queryfunctionfromlistgenes(parkgenes, ortologoFlyfromgenes, resultados1)

# El codigo presentado a continuacion devuelve los terminos para cada gen:
# Objeto en el que se almacenara el resultado de la api FlyMine
Flyobjeto <- list()
# Funcion para obtener los terminos a partir de los ortologos
phenotypeFlyfromgenes = function(gen){
  req <- curl::curl_fetch_memory(paste0("http://www.flymine.org/flymine/service/template/results?name=Gene_Alleles&constraint1=Gene&op1=LOOKUP&value1=",
                                        paste0(gen,collapse=","),"&extra1=D.+melanogaster&format=json"))
  json = jsonlite::fromJSON(rawToChar(req$content))
  # Guardamos el apartado "results" en un dataframe
  resultadosjson <- json[["results"]]
  if (length(resultadosjson) != 0) {
    Flyobjeto = list(resultadosjson[,6])
  }
}
# Obtencion de los terminos
Flyres = lapply(ortologosFlyresultados, phenotypeFlyfromgenes)
}
Flyparkinson = FlyMinephenotype(parkgenes)
cat("Listado de genes conocidos como causantes de Parkinson y los términos fenotípicos de drosofila asociados:", "\n")
str(Flyparkinson)

```

Por último, se procedió a evaluar de forma manual la prevalencia de términos relacionados con los síntomas observados en la revisión bibliográfica sobre la EP.

### 1.7 Caracterización mediante la api de WormMine, que devuelve los términos términos WBPhenotype de C. elegans para el listado de genes conocidos

Para el modelo C. elegans usaremos el mismo sistema que con D. melanogaster. Primero obtenemos los ortólogos:

```{r}
WormMinephenotype = function (listagenes){

# Funcion generica para la obtencion de terminos a partir de una lista de genes, una funcion fenotípica y una lista para guardar los resultados de la misma
queryfunctionfromlistgenes = function(listagenes, funcionphenotype, phenotypeResultado){
  for(gen in listagenes){
    resultado = list(funcionphenotype(gen))
    if (length(resultado) != 0){
      phenotypeResultado <- c(phenotypeResultado, resultado)
    } else {
      phenotypeResultado <- c(phenotypeResultado, "gen no encontrado")
      
    }
  }
  names(phenotypeResultado) <-  listagenes
  return(phenotypeResultado)
}

# Creamos una lista para almacenar los terminos fenotipicos de una lista de genes
ortologoWorm = list()
# Funcion para obtener los terminos
ortologoWormfromgenes = function(gen){
  req <- curl::curl_fetch_memory(paste0("http://www.humanmine.org/humanmine/service/template/results?name=Gene_Orth&constraint1=Gene&op1=LOOKUP&value1=",
                                        paste0(gen,collapse=","),"&extra1=H.+sapiens&format=json"))
  json = jsonlite::fromJSON(rawToChar(req$content))
  # Guardamos el apartado "results" en un dataframe
  resultadosjson <- json[["results"]]
  # Extraemos la columna con los terminos
  if (length(resultadosjson) != 0) {
    # Filtramos por la especia C. elegans
    resjson = resultadosjson[resultadosjson[,5]== "C. elegans",]
      # Si hay mas de 1 gen ortologo de gusano:
      if (is.matrix(resjson)){
      # Extraemos los ortologos
        ortologo = resjson[,3] 
        } else { 
      # Extraemos los ortologos
        ortologoWorm = resjson[3] 
    }
  }
}

# Lista generica para iterar
resultados1 = list()
# Obtencion de los terminos
ortologosWormresultados = queryfunctionfromlistgenes(parkgenes, ortologoWormfromgenes, resultados1)

wormjson = list()
# Funcion para obtener los terminos
phenotypeWormfromgenes = function(gen){
  req <- curl::curl_fetch_memory(paste0("http://intermine.wormbase.org/tools/wormmine/service/query/results?query=%3Cquery+name%3D%22%22+model%3D%22genomic%22+view%3D%22Gene.primaryIdentifier+Gene.secondaryIdentifier+Gene.symbol+Gene.alleles.primaryIdentifier+Gene.alleles.symbol+Gene.alleles.phenotype.identifier+Gene.alleles.phenotype.name%22+longDescription%3D%22Return+a+list+of+all+allele+phenotypes+attributed+to+a+gene+or+a+list+of+genes%22+sortOrder%3D%22Gene.primaryIdentifier+asc%22%3E%3Cconstraint+path%3D%22Gene%22+op%3D%22LOOKUP%22+value%3D%22"
                  ,paste0(gen,collapse=","),"%22+extraValue%3D%22%22%2F%3E%3C%2Fquery%3E&format=json"))
  json = jsonlite::fromJSON(rawToChar(req$content))
  # Guardamos el apartado "results" en un dataframe
  resultadosjson <- json[["results"]]
  if (length(resultadosjson) != 0) {
    wormjson = list(resultadosjson[,6])
  }
}
# Obtencion de los terminos
Wormres = lapply(ortologosWormresultados, phenotypeWormfromgenes)
}
Wormparkinson = WormMinephenotype(parkgenes)
cat("Listado de genes conocidos como causantes de Parkinson y los términos fenotípicos de C. elegans asociados:", "\n")
str(Wormparkinson)
```

Por último, se procedió a evaluar de forma manual la prevalencia de términos relacionados con los síntomas observados en la revisión bibliográfica sobre la EP.

### 1.8 Extracción de términos de ontologías de fenotipo

Como se ha mencionado, esta parte debe realizarse manualmente a partir de bibliografía disponible sobre el trastorno que se pretenda estudia






